臺灣臺北地方法院行政訴訟判決
110年度簡字第234號
                                    111年5月10日辯論終結
原      告  許雪瑛  


被      告  勞動部勞工保險局

代  表  人  陳琄    


訴訟代理人  徐千玉  
            張庭瑜  
上列當事人間國民年金法事件，原告提起行政訴訟，經臺北高等
行政法院以110年度訴字第845號裁定移送前來，本院判決如下︰
    主  文
一、原告之訴駁回。
二、訴訟費用由原告負擔。
    事實及理由
一、程序部分：
　　原告代表人原為鄧明斌，嗣於訴訟進行中變更為陳琄，原告
    已具狀聲明承受訴訟，有承受訴訟聲明狀（見本院卷第133
    頁）及勞動部民國110年12月28日勞動人1字第1100101312號
    函（見本院卷第135頁）在卷可稽，核與行政訴訟法第181條
    第1項規定相符，應予准許。
二、爭訟概要：
　　原告之父許漢文於92年7月3日申請敬老福利生活津貼（97年
    10月起整併於國民年金法，改為國民年金老年基本保證年金
    繼續辦理），惟許漢文嗣於93年5月29日死亡，其家屬遲至1
    00年10月21日始辦理死亡登記，致被告於93年6月至97年9月
    誤發敬老福利生活津貼計新臺幣（下同）156,000元，97年1
    0月至100年9月誤發國民年金老年基本保證年金計108,000元
    ，合計264,000元，上開款項並匯入許漢文開立之臺北西園
    郵局帳戶（下稱系爭帳戶）。嗣被告以101年7月30日保國三
    字第10161014630號函（下稱原處分）命許漢文之法定繼承
    人即原告及許拾得共同負責繳回上開溢領款項，惟原告及許
    拾得未依限繳還，被告遂依行政執行法第11條規定移送法務
    部行政執行署臺北分署（下稱臺北分署）強制執行。經臺北
    分署執行扣押，已收回溢領款項170,121元，尚餘98,379元
    未繳回，對於原告執行部分之金額為127,708元。原告認被
    告不應強制執行其財產，遂提起本件行政訴訟。
三、原告起訴主張及聲明： 
　㈠主張要旨： 
　⒈原告當時在士林有買一塊地，本來要蓋農舍，所以戶籍遷到
    里長家裡，後來選舉時，里長沒有告知原告，就把原告戶籍
    遷到戶政事務所，101年7月原告戶籍在戶政事務所。
　⒉原告對被告溢發敬老福利生活津貼及國民年金老年基本保證
    年金一事完全不知情，被告溢發之款項，亦經衛生福利署中
    央健康保險署（下稱健保署）、財政部中區國稅局（下稱中
    區國稅局）強制執行完畢，執行過程原告完全不知情。政府
    右手撥款、左手由公家機關強制執行取回款項，再要求原告
    以固有財產返還溢撥款項，顯係無妄之災。
　⒊健保署已返還被告42,063元，其餘款項被告應行文向中區國
    稅局請求返還，不應強制執行原告固有財產，並應返還已執
    行之128,058元。
　㈡聲明：
　⒈請求確認原處分無效。
　⒉被告應返還原告128,058元。
四、被告答辯及聲明：
　㈠答辯要旨：
　⒈被告作成原處分時，原告設籍於臺北○○○○○○○○○，屬行政程序
    法第78條第1項第1款送達之處所不明得為公示送達者，被告
    依同法第80條規定於102年7月4日將原處分刊登於行政院公
    報第19卷第126期，依同法第81條規定，自最後刊登之日起
    經20日發生效力，已屬合法送達。
　⒉許漢文於93年5月29日死亡後，因其家屬遲未依戶籍法相關規
    定辦理死亡除籍登記，亦未依國民年金法第24條第2項（廢
    止前敬老福利生活津貼暫行條例第9條第1項）規定通知被告
    ，致被告無從知悉其業已死亡之事實，而無法即時管制停發
    ；溢發之款項固非許漢文之遺產，然原告為許漢文之法定繼
    承人，於許漢文死亡時繼承其系爭帳戶，成為帳戶契約當事
    人，實際管領系爭帳戶，被告將溢發款項匯入系爭帳戶，給
    付關係存在於被告與原告等法定繼承人之間，而原告等繼承
    人對於被告並無債權存在，該項給付欠缺法律上之原因，則
    因此產生之不當得利，自應由原告等繼承人對於被告負返還
    之義務。且查，原告等繼承人業於101年8月21日至三重中正
    路郵局辦理許漢文系爭帳戶之繼承手續，於同日提領許漢文
    系爭帳戶內之餘額。據此，原告實際上有不應領取而領取之
    公法上不當得利，為國民年金法第24條所稱之溢領人，被告
    函請原告及許拾得等2人共同負責繳還許漢文溢領之敬老福
    利生活津貼及國民年金老年基本保證年金，並無不當。
　⒊另健保署係因臺北分署以110年8月18日北執廉103年費執專字
    第00000000號執行命令，執行原告對健保署債權，始交付被
    告4萬多元，被告並無權要求原告之債權人逕向被告為給付
    。另國稅局為實現對許漢文之債權（該稅捐債務業由原告繼
    承），移送行政執行並收取系爭帳戶內之存款而受償，該局
    並於110年8月26日函致原告，其於96年、100年執行扣押收
    取系爭帳戶存款債權並無違誤。原告如認國稅局誤扣，應於
    該執行程序終結前提起異議，又原告對國稅局並無任何債權
    存在，要求被告行文國稅局請求返還，於法無據。
　⒋原告為國民年金法第24條所定之溢領人，已如上述，其並非
    繼承許漢文之敬老福利生活津貼（國民年金老年基本保證年
    金）債務之繼承人，當無執行範圍僅以遺產為限之適用，又
    被告函請其依限繳還許漢文溢領之款項，惟其未依限繳還且
    未於法定期限內提起行政救濟，原處分已告確定，被告依規
    定移送行政執行，自原告帳戶內扣押存款收回其應負責繳還
    之款項，於法並無不合。
　⒌年金核付處分，為提供連續金錢給付為內容之授予利益行政
    處分，受處分者因該處分而得領取年金給付，如具死亡事實
    ，應停止發給。又依國民年金法第18條之1第1項規定可知，
    老年基本保證年金發給至死亡之當月止，即核付處分非於領
    取年金者死亡日而當然失效，仍須經被告認定，並作成不給
    付、撤銷或廢止核付處分，始發生停發之效果，在該不給付
    、撤銷或廢止處分生效前，依行政程序法第110條第3項規定
    ，核付處分效力仍存在，領取年金給付，尚非無法律上原因
    。是以，許漢文死亡後，縱已構成停發要件，惟原核付處分
    非當然無效，仍應由被告作成改核不給付之處分，始溯及自
    93年6月至100年9月產生無法律上原因領取年金給付情事，
    被告始得依不當得利請求返還，請求權方可行使，故本案應
    自原處分102年7月24日生效日起5年內行使給付返還請求權
    。而原處分同時寓有上開期間年金不給付，以及請求返還溢
    領給付之處分，本案未罹於請求權時效。
　⒍退而言之，縱認非自原處分生效日102年7月24日時起算5年，
    本案許漢文於93年5月29日死亡，惟其家屬遲至100年10月21
    日始辦理死亡登記，93年5月29日至100年10月21日期間被告
    未曾接獲任何有關許漢文死亡之通知；且查原告110年5月28
    日致臺北分署之陳情狀亦承認因疏忽也不懂要做除戶，原告
    未善盡法定通知義務，致使被告無從知悉許漢文死亡之事實
    並停發年金，難以期待被告於許漢文死亡起5年內即行使追
    繳權，如均自該應停止發給而未停止核發時起算消滅時效期
    間，顯非衡平，亦與消滅時效制度之立意未盡相符。故本案
    公法上請求權應自可合理期待機關為追繳時起算其消滅時效
    期間，即許漢文之家屬辦理死亡登記日100年10月21日起算5
    年；至於請求之內容及範圍，係以許漢文死亡之次月起計算
    其溢領之數額均得請求，非謂僅得請求自死亡登記日回溯計
    算5年之數額。又本案已於102年12月移送臺北分署行政執行
    中。是以，本案被告對原告之公法上請求權於102年12月起
    中斷至執行程序終結時，始重行起算。
　㈡聲明：駁回原告之訴。　
五、本院之判斷：
　㈠應適用之法令：國民年金法第24條、第27條第2項（如附錄）
    。
　㈡如爭訟概要欄所述之事實，除後述之爭點外，為兩造所不爭
    執，且有許漢文敬老福利生活津貼申請書（見原處分卷第1
    頁）、戶籍謄本（見原處分卷第3至6頁）、系爭帳戶交易歷
    史清單（見臺北高等行政法院110年度訴字第845號卷第23至
    29頁）及原處分（見原處分卷第7至8頁）在卷可稽，堪以認
    定。
　㈢經查：
　⒈原告之父許漢文於92年7月3日申請敬老福利生活津貼，惟許
    漢文嗣於93年5月29日死亡，其家屬遲至100年10月21日始辦
    理死亡登記，致被告於93年6月至97年9月誤發敬老福利生活
    津貼計156,000元，97年10月至100年9月誤發國民年金老年
    基本保證年金計108,000元，合計264,000元，上開款項並匯
    入系爭帳戶等情，業如前所認定，又原告及許拾得均為許漢
    文之法定繼承人，有上開戶籍謄本可參，且原告自承許漢文
    死亡之後，並未辦理拋棄繼承等語（見本院卷第176頁），
    則依民法第1148條規定，原告及許拾得於許漢文死亡時，即
    承受許漢文財產上之一切權利、義務，亦即系爭帳戶財產上
    之權利，為原告及許拾得所承受，而許漢文既於93年5月29
    日死亡，被告於93年6月至100年9月核發敬老福利生活津貼
    及國民年金老年基本保證年金合計264,000元，並匯入系爭
    帳戶，原告及許拾得受領上開年金，自不符請領條件。另公
    法上之行政法上請求權可行使時的認定，應解為自「可合理
    期待權利人為請求時」起算消滅時效（最高行政法院102年1
    1月份第1次庭長法官聯席會議參照），本件許漢文登記死亡
    之前，被告無從得知許漢文已死亡一事，則被告對原告之溢
    領年金返還請求權，應自許漢文登記死亡之日即100年10月2
    1日起算，是被告依國民年金法第27條第2項規定，於101年7
    月30日作成原處分，請求原告及許拾得共同負責繳還上開年
    金，尚未罹於5年之請求權時效，於法有據。
　⒉被告作成原處分時，因原告戶籍地設於臺北○○○○○○○○○，應受
    送達處所不明，遂依行政程序法第78條、第80條及第81條規
    定對原告為公示送達等情，有上開戶籍謄本及被告102年7月
    4日公告附卷可參（見原處分卷第13至14頁），原告亦自承
    當時設籍在戶政事務所等語（見本院卷第128頁），堪認被
    告對原告所為之送達程序，並無違誤。嗣原告未於法定期間
    對原處分提起行政救濟，被告於原處分確定之後，移送臺北
    分署執行等情，有被告行政執行案件移送書在卷可按（見原
    處分卷第17頁），是被告於原處分確定之後，移送臺北分署
    對原告為強制執行，程序上亦無違誤。
　㈣原告雖主張被告溢發之款項，係經健保署及中區國稅局強制
    執行完畢，執行過程原告完全不知情，不應強制執行原告固
    有財產云云。惟許漢文死亡之後，原告及許拾得身為繼承人
    本應儘速辦理死亡登記，然許漢文於100年10月21日始登記
    死亡，致被告持續按月誤發年金至系爭帳戶，又原告身為許
    漢文繼承人，承受許漢文財產上之一切權利、義務，則系爭
    帳戶財產上之權利、義務，應由其所承受，縱使被告誤發之
    年金嗣經健保署及中區國稅局強制執行完畢，原告仍無法免
    除其繳還之義務。是原告前開主張，應不可採。
　㈤本件判決基礎已臻明確，兩造其餘攻擊、防禦方法及訴訟資
    料經本院審酌後，核與判決結果不生影響，無一一論述之必
    要，併此敘明。
六、結論：
　　本件被告依國民年金法第27條第2項規定作成原處分，請求
    原告返還溢領之年金，並合法送達原告，嗣於原處分確定後
    ，移送臺北分署對原告為強制執行，於法並無不合。是原告
    訴請確認原處分無效，以及請求返還被執行之金額128,058
    元，為無理由，應予駁回。另第一審訴訟費用應由敗訴之原
    告負擔，爰宣示如主文第2項所示。
中　　華　　民　　國　　111 　年　　 5　　月　　 31　 日
　　　　　　　　　行政訴訟庭　法　官　邱士賓
上為正本係照原本作成。
如不服本判決，應於判決送達後20日內，向本院提出上訴狀(含
上訴理由，應表明原裁判所違背之法令及其具體內容，或依訴訟
資料可認為原裁判有違背法令之具體事實)，並繳納上訴裁判費3
,000元；其未表明上訴理由者，應於提出上訴後20日內向本院補
提理由書，逾期未提出者，毋庸命補正，即得逕以裁定駁回之。
中　　華　　民　　國　　111 　年　　 5　　月　　 31　 日
                              書記官  李  欣

附錄（參考法條）：
⒈國民年金法第24條　　　　　　　　
  被保險人或其遺屬請領年金給付時，保險人得予以查證，並得
  於查證期間停止發給，經查證符合給付條件者，應補發查證期
  間之給付，並依規定繼續發給。
  領取年金給付者不符合給付條件或死亡時，本人或其法定繼承
  人應自事實發生之日起30日內，檢具相關文件資料，通知保險
  人，自事實發生之次月起停止發給年金給付。
  領取年金給付者死亡，應發給之年金給付未及撥入其帳戶時，
  得由其法定繼承人檢附申請人死亡戶籍謄本及法定繼承人戶籍
  謄本請領之；法定繼承人有二人以上時，得檢附共同委任書及
  切結書，由其中一人請領。
  領取年金給付者或其法定繼承人未依第一項及第二項規定通知
  保險人致溢領年金給付者，保險人應以書面命溢領人於30日內
  繳還；保險人並得自匯發年金給付帳戶餘額中追回溢領之年金
  給付。
⒉國民年金法第27條第2項
  不符請領條件而溢領或誤領保險給付者，其溢領或誤領之保險
  給付，保險人應以書面限期命其返還。